【裁判字號】    90,上,243
【裁判日期】    900724
【裁判案由】    返還價金
【裁判全文】
臺灣高等法院臺中分院民事判決      九十年度上字第二四三號
      上  訴  人    甲○○
      訴訟代理人    何雲榮
      被  上訴人    丁○○
                    丙○○
      訴訟代理人    乙○○
右當事人間返還價金事件，上訴人對於中華民國九十年三月二十七日臺灣苗栗地方法
院第一審判決（八十九年度訴字第二一九號），提起上訴，本院判決如左：
      主      文
上訴駁回。
第二審訴訟費用由上訴人負擔。
      事實及理由
一、本件上訴人於上訴時，原只列丁○○、丙○○為被上訴人，嗣於提出上訴理由狀
    時，追加乙○○為被上訴人，被上訴人等對其追加無異議，而為本案之言詞辯論
    ，視為同意其追加，爰一併列乙○○為被上訴人。
二、上訴人主張：被上訴人丁○○為坐落苗栗縣大湖鄉○○段四三九地號之土地所有
    權人，被上訴人乙○○、丙○○夫婦則共有地上建物即門牌號碼為苗栗縣大湖鄉
    義和村十四鄰盛興七十七號房屋，伊於八十三年二月二十三日與被上訴人三人簽
    訂土地及房屋買賣契約，向被上訴人購買系爭房地，雙方約定土地價款為三百零
    一萬元，房屋之價款為一百二十九萬元，總計四百三十萬元，伊為減輕系爭房地
    貸款利息之負擔，告知被上訴人無庸辦理銀行貸款，並願以現金繳納前開房地價
    款，嗣於八十四年十二月底，伊已依約繳納共四百零一萬元之價款，經被上訴人
    要求交付印章及身分證等文件以辦理系爭房地所有權移轉登記手續，詎於伊依約
    交付各該文件後，被上訴人竟於八十五年五月四日將系爭房地以訴外人廖國文為
    債務人，為訴外人苗栗縣大湖地區農會設定最高限額三百三十六萬七千元之抵押
    權，並經地政機關辦理登記在案，嗣於同年月三十日，被上訴人始將系爭房地移
    轉登記與伊，惟此已違反兩造土地買賣契約書第八條及房屋買賣契約書第十一條
    之約定而有違約情事，迭經伊以郵局存證信函及委請律師發函催告被上訴人應將
    系爭房地之抵押權塗銷，並將系爭房地產權辦理清楚點交與伊，然被上訴人先則
    虛與委蛇，繼而避不見面，意圖狡賴，伊不得已，遂於八十六年六月三十日委由
    邵毅律師以志華字第○○六五號函催告被上訴人於文到十日內塗銷抵押權登記，
    逾期解除買賣契約，是兩造之買賣契約，已在八十六年六月三十日合法解除生效
    。按契約解除之效果，發生回復原狀之義務，上訴人買受系爭房地，已付價金四
    百零一萬元，依民法第二百五十九條第一項第一款、第二款之規定，被上訴人負
    有返還全部價金及其利息之法定責任，茲扣除被上訴人已返還部分價金三百五十
    萬之外，尚有五十一萬元未返還。又解除權之行使，不妨損害賠償之請求，兩
    造間既有依已收價款為同額損害賠償予買受人即上訴人之約定，被上訴人等又以
    上開房地合夥經營「大湖財鑫店」，其三人自應連帶賠償伊價金五十一萬元及已
    付同額價金之賠償金即四百零一萬元，合計為四百五十二萬元等情，爰依民法第
    二百五十九條、第二百六十條之規定，求為命被上訴人應連帶給付上訴人新台幣
    四百五十二萬元及自起訴狀繕本送達翌日起至清償日止，按週年利率百分之五計
    付利息之判決（上訴人於原審起訴主張依兩造於八十三年二月二十三日所簽訂之
    土地及房屋買賣契約為請求，於本院變更為依解除契約之規定即民法第二百五十
    九條及第二百六十條為請求，被上訴人等對其變更無異議，而為本案之言詞辯論
    ）。
三、被上訴人則以：兩造之前開土地及房屋買賣契約業於八十七年四月十九日合意解
    除，雙方約定上訴人須將系爭房地移轉登記返還與伊等，而伊等則須返還上訴人
    五百萬元，又因上訴人同意關於被上訴人丙○○之債務全部由被上訴人乙○○承
    擔，故由被上訴人乙○○當場簽發面額各為一百萬元及一百五十萬元之本票共二
    紙與上訴人，而被上訴人丁○○則交付由孫潛芳所簽發，被上訴人丁○○背書，
    面額二百五十萬元之支票乙紙與上訴人，詎因上訴人遲未將系爭房地移轉登記返
    還，致系爭房地已遭苗栗縣大湖地區農會查封拍賣並經拍定在案，因兩造之前開
    不動產買賣契約業經合意解除，兩造且己達成解約之附帶約定事項，即伊等僅須
    返還五百萬元予上訴人，上訴人已無民法第二百五十九條等契約解除相關規定之
    適用（最高法院五十九年台上字第四二九七號判例參照），上訴人仍請求返還價
    金及損害賠償，顯無理由等情，資為抗辯。
四、原判決斟酌兩造主張及攻擊防禦方法之結果，認上訴人之訴為無理由，為其全部
    敗訴之判決，上訴人不服，提起上訴，聲明求為判決：(一)原判決廢棄；(二)被上訴
    人應連帶給付上訴人新台幣四百五十二萬元及自八十九年七月十七日起至清償日
    止，按年息百分之五計算之利息；(三)訴訟費用由被上訴人連帶負擔；(四)願提供銀
    行可轉讓之定期存單為擔保後，請予宣告假執行。被上訴人則聲明求為判決駁回
    上訴。
五、上訴人主張：兩造之買賣契約，係經其於八十六年六月三十日委邵毅律師以志華
    字第○○六五號函催告後解除契約生效在案，被上訴人則駁以：兩造之買賣契約
    係於八十七年四月十九日經兩造合意解除等語，經查本件兩造於八十三年二月二
    十三日就系爭房地所訂之買賣契約，係於八十七年四月十九日經兩造合意解除之
    事實，迨據上訴人在原審所自認（見一審卷第一六四頁、第二五五頁）。上訴人
    雖以上情置辯，並提出邵毅律師八六年志華字第○○六五號函影本乙件為證（見
    本院卷第四一－四二頁），惟此為被上訴人所否認。按契約當事人之一方遲延給
    付者，他方當事人於定相當期限催告後，尚須另以意思表示為解除之表示，始足
    生解除契約之效力，此析之民法第二百五十四條、第二百五十八條之文義甚明。
    經查上訴人固於八十六年六月三十日以上揭律師函對被上訴人為催告，惟該函只
    要稱：「特委請貴大律師代函通知丙○○、丁○○二人限文到十日內點交房屋及
    土地予本人並塗銷設定抵押權，否則解除房屋土地買賣契約」云云，即上訴人要
    僅以該函為催告，並未以該函為解除契約之意思表示，且上訴人於本院言詞辯論
    中，亦承認其於八十七年四月十九日之前並未具以意思表示聲明解除契約，是其
    主張兩造之契約已於八十六年六月三十日經其解除生效云云，尚嫌無據，故以被
    告所主張本件契約係於八十七年四月十九日經兩造合意解除乙節為可採。
六、按契約經解除，溯及訂約時失其效力，與自始未訂契約同，最高法院著有二十三
    年上字第三九六八號判例足資參照；次按契約解除時，除法律另有規定或契約另
    有訂定外，當事人雙方互負回復原狀之義務，民法第二百五十九條定有明文；又
    契約之解除，出於雙方當事人之合意時，無論有無可歸責於一方之事由，除經約
    定依民法關於契約解除之規定外，並不當然適用民法第二百五十九條之規定，最
    高法院著有五十九年台上字第四二九七號判例可資參照。經查，上訴人自認兩造
    於八十三年二月二十三日所簽訂之土地及房屋買賣契約書，業經雙方於八十七年
    四月十九日合意解除，而被上訴人亦同陳兩造前所簽訂之土地及房屋買賣契約，
    業於八十七年四月十九日經雙方合意解除而歸於消滅等語，已如前述，準此，堪
    認兩造前所簽訂之土地及房屋買賣契約業經雙方合意解除，而溯及既往歸於消滅
    ，揆諸首揭說明，自與自始未訂契約同。第查，至於前開不動產買賣契約解除後
    ，雙方另以契約約定各所互負之義務，本件上訴人於第原審主張兩造約定由買受
    人之上訴人將系爭房地移轉登記返還與被上訴人，而出賣人之被上訴人則須償還
    上訴人前所交付之四百零一萬元價金並同意賠償四百零一萬元之違約金，惟被上
    訴人則辯稱雙方係約定由買受人之上訴人將系爭房地移轉登記返還與被上訴人，
    而出賣人之被上訴人則須返還上訴人五百萬元等語。姑不論兩造就出賣人之被上
    訴人於前開不動產買賣契約解除後所負之義務，究係約定除返還四百零一萬元價
    金外，另須賠償四百零一萬元之違約金，抑或僅約定須返還五百萬元價款，惟兩
    造之系爭土地及房屋買賣契約確經合意解除而歸於消滅，且兩造並另以契約約定
    各所互負之義務等情，堪以認定，則上訴人已無主張民法第二百五十九條及第二
    百六十條之權利之餘地，茲上訴人於本院主張其係於八十六年六月三十日解除本
    件之契約在先，為此依民法第二百五十九條及第二百六十條之規定主張行使權利
    ，且經本院闡明，其亦堅稱其不依兩造於八十七年四月十九日之合意主張行使權
    利，從而，上訴人訴請被上訴人等應連帶給付四百五十二萬元並法定遲延利息，
    即屬於法無據，所訴無從准許，應予駁回。且其訴既經駁回，其假執行之聲請亦
    失所附麗，應併予駁回，原審因而為上訴人敗訴之判決，所指之理由，雖有不同
    ，其結果則無二致，應予維持，上訴意旨當仍執陳詞，指摘原判決不當，求予廢
    棄改判，為無理由，應予駁回。
七、因本案事證已臻明確，兩造其餘主張陳述及所提之證據，經審酌與本院前揭判決
    不生影響，無一一論述之必要，附此敘明。
八、據上論結，本件上訴為無理由，依民事訴訟法第四百四十九條第一項、第二項，
    判決如主文。
中      華      民      國    九十      年      七      月    二十四    日
~B1民事第五庭審判長法  官  林松虎
~B2                法  官  簡清忠
~B3                法  官  朱  樑
右為正本係照原本作成。
如對本判決上訴，須於收受判決送達後二十日內向本院提出上訴書狀，其未表明上訴
理由者，應於提出上訴後二十日內向本院提出上訴理由書（須按他造人數附具繕本）
，並繳納送達用雙掛號郵票拾份（每份參拾肆元）。
上訴時應提出委任律師或具有律師資格之人之委任狀；委任有律師資格者，另應附具
律師及格證書及釋明委任人與受任人有民事訴訟法第四百六十六條之一第一項但書或
第二項（詳附註）所定關係之釋明文書影本。
~B                書記官  陳秀真
中      華      民      國    九十      年      七      月    二十六    日
附註：
民事訴訟法第四百六十六條之一（第一項、第二項）
對於第二審判決上訴，上訴人應委任律師為訴訟代理人。但上訴人或其法定代理人具
有律師資格者，不在此限。
上訴人之配偶、三親等內之血親、二親等內之姻親，或上訴人為法人、中央或地方機
關時，其所屬專任人員具有律師資格並經法院認為適當者，亦得為第三審訴訟代理人
。
                                                                        Ｙ


司法院資訊處製作；財團法人民間司法改革基金會備份。
